【裁判字號】    92,上訴,31
【裁判日期】    920807
【裁判案由】    違反公職人員選舉罷免法等
【裁判全文】
臺灣高等法院臺中分院刑事判決                      九十二年度上訴字第三一號
    上  訴  人  臺灣台中地方法院檢察署檢察官
    被      告  壬○○
    被      告  丁○○
    被      告  癸○○
    共      同
    選任辯護人  丙○○
    被      告  乙○○
    右  一  人
    選任辯護人  羅淑菁
    被      告  甲○○
右上訴人因被告等違反公職人員選舉罷免法等案件，不服臺灣台中地方法院九十一年
度訴字第四五六號中華民國九十一年十月三十一日第一審判決（起訴案號：臺灣台中
地方法院檢察署九十一年度選偵字第二一、二二、二四號），提起上訴，本院判決如
左：
    主      文
上訴駁回。
    理      由
一、公訴意旨略以：被告壬○○為臺中縣議會第十五屆縣議員候選人，丁○○為其夫
    ，渠二人竟為求壬○○能順利當選，而共同基於對於選舉區內有投票權之人交付
    賄賂，而約定其投票權為一定行使之犯意聯絡，於民國九十年間購得「三多利」
    牌「角瓶」一˙四四公升裝之威士忌洋酒一批，並自九十年十月間起，分別至劉
    昌浪（由檢察官另行處理）、被告癸○○、被告甲○○及被告乙○○等人住所，
    贈送每人上開洋酒一瓶，被告癸○○、甲○○、乙○○、劉昌浪等人均明知被告
    壬○○、丁○○二人贈送洋酒之意在尋求於縣議員投票時支持被告壬○○當選，
    竟仍予收受，而約為投票權之一定行使。嗣於九十一年一月二十四日上午，經臺
    灣臺中地方法院檢察署檢察官指揮臺中市警察局刑警隊、臺中縣警察局刑警隊、
    法務部調查局臺中市調查站、法務部調查局中部機動組、臺中縣警察局東勢分局
    等單位共同組成查緝小組，於九十一年一月二十四日上午十一時許，對癸○○、
    甲○○、乙○○、劉昌浪等人住所實施搜索，而分別於癸○○、甲○○、乙○○
    、劉昌浪等人住所各扣得上開洋酒一瓶，進而查獲上情，因認被告壬○○、丁○○二人均涉犯公職人員選舉罷免法第九十條之一第一項之罪嫌；被告癸○○、甲○○、乙○○三人均涉有刑法第一百四十三條之罪嫌云云。
二、按犯罪事實，應依證據認定之，無證據不得推定其犯罪事實，又不能證明被告犯
    罪者，應為無罪之諭知，刑事訴訟法第一百五十四條、第三百零一條第一項定有
    明文。再認定不利於被告之事實，須依積極證據，苟積極證據不足為不利於被告
    事實之認定時，即應為有利於被告之認定，更不必有何有利之證據。另刑事訴訟
    法上所謂認定犯罪事實之證據，係指足以認定被告確有犯罪行為之積極證據而言
    ，該項證據自須適合於被告犯罪事實之認定，始得採為斷罪資料，最高法院三十
    年度上字第八一六號及二十九年度上字第三一○五號分別著有判例可資參照。
三、公訴人起訴及上訴意旨認被告壬○○、丁○○、癸○○、乙○○、甲○○等人犯
    有上開罪嫌，無非係以：
（一）被告乙○○於偵查中供承：（查扣的三多利角瓶）是丁○○、壬○○夫婦送給
      伊，伊想壬○○的意思應該是要伊選壬○○，壬○○與李光銘是同一競選辦公
      室，而李光銘事後有來拜訪伊，叫伊支持壬○○及支持李光銘，所以伊認為壬○○來送東西給伊，是要伊支持壬○○等語。
（二）劉昌浪於偵查中表示願依證人保護法第十四條之規定擔任證人，經臺灣臺中地
      中地方法院檢察署檢察官同意後，劉昌浪陳稱：為警查扣之洋酒一瓶，係丁○○於九十年十月間拿至伊家中送予伊，嗣約於九十一年一月十日至十二日左右
      ，丁○○與壬○○二人又至伊家中泡茶，並拜託伊支持等語，而被告壬○○、
      丁○○於法務部調查局臺中縣調查站調查員訊問時，均一致供述與被告乙○○
      、劉昌浪二人無何仇怨，且被告劉昌浪為被告壬○○之表哥，最支持壬○○競
      選縣議員等語。因此，劉昌浪與被告乙○○二人自無串謀陷害被告壬○○、丁○○之可能，應認劉昌浪與被告乙○○二人上揭陳詞與事實相符，而據劉昌浪
      及被告乙○○二人供述之情節，上開洋酒確為被告壬○○、丁○○二人所贈送
      之事實當無可疑。
（三）被告丁○○於法務部調查局臺中縣調查站調查員訊問時，先否認有贈送上開洋
      酒予癸○○、甲○○、乙○○、劉昌浪四人之行為，嗣經法務部調查局臺中縣
      調查站調查員提示被告劉昌浪依證人保護法第十四條規定所為之自白筆錄後，
      復改稱確有贈送可能是酒之禮盒予劉昌浪，其辯詞已前後不一，無足採信。另
      被告乙○○於警詢時已先明確指認送酒之人為壬○○，再經提示丁○○口卡命
      被告乙○○指認，被告乙○○始供承係被告丁○○、壬○○二人同往贈送上開
      洋酒，有被告乙○○警詢、偵查筆錄附卷足稽。是被告丁○○、壬○○二人主
      觀上苟非係以贈送洋酒作為賄選之手段，何須編造上揭未曾送酒予劉昌浪、乙○○之謊言？足見被告乙○○供稱被告壬○○、丁○○贈送洋酒意在尋求於縣
      議員投票時支持壬○○乙節屬實。
（四）被告癸○○於偵查中辯稱上開洋酒伊曾向其住所附近之雜貨店購買云云，經臺
      灣臺中地方法院檢察署檢察官請臺中縣警察局東勢分局警員帶同被告癸○○前
      往該雜貨店指認，再傳訊雜貨店負責人劉麗雪結果，證人劉麗雪於警詢中明白
      證述未曾出售任何洋酒，足見被告癸○○上開辯詞虛偽不實，而被告癸○○復
      辯稱未曾與被告壬○○、丁○○接觸云云。然經臺灣臺中地方法院檢察署檢察
      官搜索臺中縣新社鄉○○街○段二九五號被告丁○○、壬○○之住所，扣得載
      有被告癸○○住所電話之名冊一份，有扣押物品清單附卷足憑，足見被告癸○○如非收受被告壬○○、丁○○賄選之洋酒，何須編造上揭虛偽之辯詞？此外
      ，復有上開洋酒四瓶扣案可證。
（五）公職人員選罷法第九十條之一第一項之投票行賄罪，除交付賄賂外，行求亦在
      處罰之列，自不能被告乙○○供稱如被告壬○○、丁○○二人明講，乙○○不
      會收，而認被告壬○○、丁○○無行求賄賂之犯行，況被告乙○○前開辯詞無
      非為己辯護之詞，豈能僅依其所述認定被告乙○○主觀上無收受賄賂意思。
（六）被告丁○○辯稱扣案之名冊一份，係其利用電話拜票，而自新社鄉公所印製之
      新社鄉住戶電話簿內抄錄而來，惟被告丁○○欲以電話拜票，當依新社鄉鄉公
      所住戶電話簿逐一打電話拜票，以獲得最多選民之支持而能勝選，豈有自住戶
      電話簿內再行抄錄部分名單以供拜票，其所辯與一般候選人以電話拜票之目的
    顯不相符，為其論據。
四、惟查訊據被告丁○○及壬○○一致否認有對於同案被告乙○○、罷龍泉及甲○○
    ，行求或交付賄賂之犯行；被告癸○○、乙○○及甲○○三人，亦堅詞否認有右
    揭收受賄賂罪行，被告丁○○辯稱：扣案之名單是伊根據臺中縣新社鄉鄉公所印
    發之住戶電話簿抄錄，係電話拜票要用到的，檢察官說伊調查的時候說謊，前後
    矛盾是心虛，其實伊要去送禮的時候都是從別人送伊的禮物中，隨便拿一個，九
    十年十月底那一次是伊要去臺中，伊姑姑即劉昌浪之母親生病，伊要順道去看，
    匆忙的時候，伊隨便拿禮物就走，沒有辦法確定是什麼禮物，偵查人員告訴伊說
    你表哥是送酒，所以伊不排除有可能是送酒，不是故意前後不一，伊和壬○○於
    九十年十二月中旬去請示伊表哥劉昌浪要不要出來選，劉昌浪分析選情給伊聽說
    有可能會當選，那時才決定要選，過兩、三天才去登記，送禮的時候則是九十年
    十月底等語；被告壬○○辯稱：伊未曾送酒予癸○○、乙○○及甲○○三人，亦
    未曾至乙○○家等語；被告乙○○辯稱：丁○○、壬○○二人均未曾至伊家中，
    酒是楊天生之助理送來的等語；被告甲○○、癸○○二人均辯稱：酒並非丁○○
    與壬○○所送等語。
五、經查，就被告有無對被告乙○○有無行求或交付賄賂？(1)由卷內筆錄資料所載可
    知：被告乙○○於九十一年一月二十四日即曾先後三次製作警訊筆錄，其於第一
    次即九十一年一月二十四日下午十二時五十分～十三時十分製作之筆錄即明確供
    稱：在其家中拿出來之三多利酒，係自稱楊天生之特別助理二個人拿來，伊都不
    認識，約九十年十二月底（詳細日期不清楚）送到伊居住所，他們送酒時並未表
    示要伊支持何人（他字卷第七十三～七十六頁）；於第二次複訊時則改稱：伊現
    在選舉公報要求補充第一次筆錄並確認送洋酒到伊家之人，男的伊不認識，女的
    是縣議員候選人壬○○；第三次訊問時又稱指認警方所提供之口卡指認男的是丁○○云云（同前他字卷第七十七～七十八頁）；核其前後警訊筆錄所載已未盡相
    符，但經本院傳訊負責製作被告乙○○警訊筆錄之證人即己○○警員訊以：「在
    什麼情形下拿選舉公報給乙○○看？為何拿選舉公報給乙○○看？乙○○在第一
    次筆錄已經說不認識對方，又稱對方是楊天生的特別助理，為何又指認是選舉公
    報上的壬○○」？答：當時他不知另外還有什麼人，所以我們就拿選舉公報給他
    看，是不是和他一同送的人」，就為何拿壬○○先生的口卡給乙○○看？答：忘
    記了（本院卷第九十六頁）；然經本院勘驗乙○○於第一次筆錄內容其中辦案人
    員問乙○○：「酒如何來的」？乙○○答：「是一個姓陳的，他跟我說是楊天生
    特別助理，我不認識，因為楊天生的助理我都認識，但是這個人我不認，你在問
    我之前我必須先瞭解是那個候選人送來的，首先我要瞭解這一點」．．．「我說
    我拿出來沒有關係，我根本不知道這種情形是賄選的，因為他拿給我的時候，他
    說他是特別助理，所以你寫我自己拿出來的沒有關係，這點我需要知道那個候選
    人賄選」，問：「是楊天生的特別助理」？答：「是」。問：「幾個人」？答：
    「兩個人」。問：「那兩個人姓名」？答：「我都不知道」。問：「大約多大年
    紀」？答：「差不多四十多歲」。問：「是男的女的」？答：「我沒有問他們住
    那裡，一個男的一個女的」，．．．問有幾個人拜託你？壬○○有沒有？答：壬○○是李光銘說是誰、是誰，要我幫忙。問李光銘拜託你的時候，有沒有叫你縣
    議員支持她（指壬○○）？答：「對啊，因為他們是一組的」，問：「送酒的人
    跟他們（指壬○○與李光銘）有何關係」？答：「我不知道．．．我跟他們是死
    對頭我怎麼可能支持他們」，問：「酒不知道是誰的怎麼收」？答：他說是楊天
    生的，而且箱子尚有楊天生的名片，我怎麼可能不收」（本院卷第一七六～一七
    九頁）；可見被告乙○○第一次警訊筆錄自始至終均稱該酒是自稱楊天生之特別
    助理拿來的，並稱酒箱上之名片是貼楊天生之名，均未提及係被告丁○○、壬○○夫婦二人所致贈。
    (2)就第二次警訊筆錄，員警問：「男的是否不認識，女的就是她」？（指示口卡
    影本、選舉公報）答：「男的不認識，女的應該是」，接著乙○○又即向警員問
    ：「有沒有戴眼鏡」？警員答：「有」。乙○○接著又說：「有戴眼鏡，那應該
    對」，其後員警又問：「你指認女的這是選舉公報的這個？男的不認識？」（其
    間有人插話表示：「這樣就好了」）。接著乙○○就回答：「男的我不認識」。
    其間錄音帶又有人插話：「你就寫第一次筆錄未能指認，是看到選舉公報後才確
    認是他」、「你就這樣寫就好了」，接著乙○○又答：「你這樣寫可以」（本院
    卷第一八０～一八一頁）；由該第二次筆錄之內容，可知被告乙○○並未主動供
    認該一男一女即為被告丁○○、壬○○，甚至於員警提出選舉公報及丁○○口卡
    供其指認，仍稱：「男的不認識」，並反問員警：女的有無戴眼鏡？如有戴眼鏡
    ，應該就對了，是由該筆錄之前後文義及內容，足見其當時所為之指認，除有推
    測應該是壬○○之外，也無法排除係在警方提供選舉公報及直接誘導係壬○○下
    而為被動附和之詞，否則被告乙○○連選舉公報上之壬○○照片是否有戴眼鏡，
    尚且不知，焉能明確表示女的確是何人！是共同被告乙○○前開警訊之供詞，既
    有瑕疵可指，自不足採為被告丁○○及壬○○不利之憑證。
    (3)雖被告乙○○於同日即九十一年一月二十四日在於檢察官前後二次複訊時又分
    別供稱：「他說是楊天生的特別助理說楊天生要送酒給我」「（提示選舉公報）
    送的人確實為壬○○本人？）看公報確定是她沒錯」（他字卷第一０九頁反面）
    ；但經原審當場勘驗檢察官於九十一年一月二十四日下午九時三十分之偵訊錄所
    載：乙○○剛開始說好像是壬○○，後來始指認的人是壬○○和丁○○，並稱「
    （檢察官問，當時選舉，你想壬○○送你酒什麼意思？）我想他應該是要我幫忙
    那個」，「（檢察官問：是不是要你選他的意思？）對啦」（原審卷第九十九頁
    、一００頁），此業據原審勘驗在卷，並製有勘驗筆錄在卷可參，故由被告乙○○於同日檢察官複訊時仍供稱「是楊天生之特別助理送的」，就壬○○之指認依
    舊表示「好像是」，及被告乙○○於本院所稱：「警員問我兩次，我都說楊天生
    助理送的，因為我字看不，後來在檢察官偵訊時，檢察官說要拿選舉公報給我認
    ，我說好，檢察官就拿給我看，我說有一點像」等情綜觀（本院卷第九十七頁）
    ，亦可知被告乙○○於偵查中所言，不無附和其警訊所言，而為同一指認之可能
    ，尚不足採為被告丁○○、壬○○有無交付賄賂之論斷。此外，被告第一次警訊
    所供自稱楊天生之特別助理者係姓「陳」，與被告壬○○及丁○○之姓氏已有不
    合，證人楊天生又到庭證實：每年逢年節如八月半、年底、過年的時候會送禮，
    有時茶、有時酒，是特助送的，伊不記得是送什麼何時送的（原審卷第六十二頁
    、六十三頁）；是被告乙○○與楊天生既為同學關係，而楊天生於平時節慶復有
    致贈茶、酒予被告乙○○之慣例，自不能以證人楊天生無法提供該特別助理之年
    籍資料，即斷然否認該酒是楊天生委人致贈之可能性，且依被告乙○○所述，其
    事前並不認識被告丁○○與壬○○夫婦，倘被告丁○○與壬○○，苟真係送酒之
    人，則渠二人豈有在送酒時冒稱為不具名又冒稱係楊天生之特別助理，復始終未
    向被告乙○○表明該酒實為被告壬○○所送，並請求被告乙○○支持被告壬○○
    ，反而託詞自己係姓陳，致被告乙○○無從知悉被告壬○○曾親自送酒，而做此
    徒費金錢、時間及勞力之無益之事，與經驗法則顯然不合。從而，被告乙○○警
    、偵中所為不利於被告丁○○及壬○○之供詞，與常情事理既相違悖，並有外力
    不當之誘導，自不能遽予採信。次查，李光銘與壬○○既共同在新社鄉○○街○
    段二二一巷四七號成立聯合競選服務中心，足見渠二人有互相配合爭取選票之意
    ，則李光銘於向被告乙○○拜票時，除請求乙○○選鄉長時支持李光銘外，並一
    併向被告乙○○為請求支持壬○○選臺中縣議員之意，自在常情之內，亦難以此
    據為被告丁○○、壬○○二人有罪之認定。
六、復查，被告丁○○之父親與劉昌浪之母親係堂姐弟，被告丁○○稱呼劉昌浪之母
    親姑姑，稱劉昌浪為表哥，被告丁○○與劉昌浪二人素有往來，並有互贈物品之
    情形，業據被告丁○○於與劉昌浪分別供明在卷。又警員在劉昌浪住處查扣之三
    得利洋酒一瓶，係被告丁○○於九十年十月間至劉昌浪住處時贈送予劉昌浪，固
    經劉昌浪於偵審中供明屬實。惟當時丁○○只詢問劉昌浪母親之狀況，並未向劉
    昌浪表示要求在臺中縣第十五屆縣議員選舉時，投票選舉被告壬○○，直至九十
    年十二月中旬或九十一年一月中旬左右，被告壬○○、丁○○夫婦方共同至劉昌
    浪住處，表示壬○○有意出來競選臺中縣議員，要求劉昌浪支持，劉昌浪亦表示
    支持之意等節，亦經劉昌浪於偵、審中分別陳明無訛。參以，親友間互贈物品，
    本在常情之內。因此，被告丁○○與劉昌浪間既因有親戚關係，而素有往來，並
    有互送物品之情形，被告丁○○於贈送上開三得利洋酒時，又早在其決定競選之
    前，復未要求劉昌浪須在臺中縣第十五屆縣議員選舉時，投票選被告壬○○，自
    難僅因被告丁○○與壬○○夫婦，在被告丁○○送酒之後經約一至二個月後，為
    請求劉昌浪支持壬○○參選第十五屆臺中縣議員，而一起去拜訪劉昌浪，尋求劉
    昌浪支持被告壬○○，即遽認被告丁○○係向劉昌浪行求賄選，並交付賄賂予劉
    昌浪至明。
七、次查，在被告甲○○、癸○○之住處雖有查獲三多利酒各一瓶，但其二人於警詢
    及偵審中始終供稱：被告丁○○、壬○○未曾贈送洋酒予渠二人等語，被告壬○○、丁○○亦一再否認係其二人所致贈送；證人庚○○警員於本院復到庭證實：
    警方至癸○○家時，他不在家，癸○○回來後，在他後面儲藏室找到三多利酒，
    當時檢察官指示去搜索時只要看到三多利酒就將酒扣回來，此外現場還有許多各
    式各樣的酒，印象中三多利酒好像只有一瓶，癸○○表示不知是誰送的（本院卷
    第九十九頁～一百頁）；證人即警員戊○○亦證稱：當時渠等至甲○○家中時，
    甲○○並不在家，是他女兒或媳婦叫他回來的，甲○○家中有專門放酒之倉庫，
    一數也有放酒之地方，酒數量蠻多、品牌很雜，在訊問時甲○○說不知道酒之來
    源（本院卷第一七六～一七七頁）；是在癸○○、甲○○家中既收藏有多種之酒
    類，可見致贈酒品予其二人或其家人者，非獨一、二人而已，而一般人來訪未遇
    主人，遂將贈品逕行放在送贈人家中，先行離去，待日後再行說明者有之，或自
    忖與主人交情厚、平日亦常有往來，故未明講者亦有之，故以酒類、各式禮盒作
    為互訪時禮尚往來之貨品，在社會上可謂係尋常之事，自不能單以在甲○○及癸○○家中查扣有三多利酒，即據以推論該酒品之來源係出於被告壬○○及丁○○
    賄選所致。再者，依不詳姓名檢舉人所提供被告壬○○涉嫌賄選對象一覽表所載
    ：除癸○○、乙○○、劉昌浪、甲○○外，尚有邱秋香、劉福榮、彭旭照、徐應
    欽、張平年、江榮貴、徐貴勇等人（下簡稱：邱秋香等人，參同前他字卷第四十
    九頁～五十頁）；然在邱秋香住處共查獲三多利角瓶威士忌四瓶，該四瓶酒均為
    邱秋香女婿黃守正經營超市所販售之物品，並均有貼上祥輝超市販售之標籤，已
    據其供述在卷並提出進貨單為憑（同前他卷第五十四頁反面、五十五頁正面、五
    十九頁正面、第九十四頁～九十五頁），另江榮貴、張平年、彭旭照、徐應欽、
    劉福榮、徐貴勇等人亦一致否認有收到被告丁○○、壬○○夫婦致贈之三多利酒
    ，在渠等住處亦未查獲三多利威士忌酒（同前他卷第六十一～六十九頁反面、九
    十七頁反面、九十九頁反面、一０一頁反面、一０三頁反面）；從而倘該檢舉人
    所提供之涉嫌賄選一覽表確屬實情，則被告丁○○、壬○○二人，為避免引起邱
    秋香等人之反彈與不滿，理應會一併餽贈邱秋香等人，豈有獨厚乙○○、甲○○
    及癸○○三人，使自己立場失據之理？由是益可知單憑檢舉賄選一覽表之書面資
    料，顯不足採為被告壬○○、丁○○有無賄選之憑證。此外，本案且查無任何積
    極之證據可資證明警察在甲○○及癸○○二人住處所查扣之三多利洋酒確係被告
    丁○○、壬○○夫婦二人所贈，自難僅以警察在被告甲○○、羅文泉二人住處扣
    得三多利洋酒乙節，遽認被告丁○○、壬○○確有為賄選而送酒予被告甲○○、
    癸○○；及被告甲○○、癸○○確有收受賄賂，而許以投票選被告壬○○為第十
    五屆臺中縣議員之犯行。
八、雖警員又在被告丁○○、壬○○夫婦住處，扣得載有被告癸○○住所電話之名冊
    一份（見他字卷第九十二頁），惟該名冊係被告丁○○為利電話拜票，而自新社
    鄉鄉公所印製之新社鄉住戶電話簿內抄錄而來，既經被告丁○○供明在卷，並有
    被告丁○○提出之新社鄉住戶電話簿一本為證。參以，被告壬○○既登記參選臺
    中縣議員，則其與被告丁○○為求節省時間精力、乃先過濾地方上具有影響力或
    有一定票源之人加以摘錄，以為重點人物，並非不可能，故在其住處所搜獲之名
    冊，充基量僅足以證明被告丁○○、壬○○夫婦為參與選舉曾有抄錄部分電話號
    碼並過濾對象而已，不足資為其有無賄選之證明，可見警察於被告丁○○、壬○○二人住處查扣上開載有被告癸○○住所電話之名冊之事實，亦無法證明被告壬○○、丁○○、癸○○、乙○○、甲○○等人確有公訴人指訴之犯行。此外，復
    查無其他積極證據足認被告壬○○、丁○○二人有何投票行求或交付賄賂之犯行
    、被告癸○○、乙○○、甲○○三人有何投票受賄罪行，渠等罪嫌即有不足，原
    審因之為無罪之諭知，並無不合，檢察官上訴意旨所指，顯不足為被告有罪之論
    據，其上訴為無理由，應予駁回。
據上論斷，應依刑事訴訟法第三百六十八條，判決如主文。
本案經檢察官辛○○到庭執行職務。
中      華      民      國      九十二  年      八      月      七      日
                                臺灣高等法院臺中分院刑事第七庭
                                      審判長法  官  林  榮  龍
                                            法  官  江  錫  麟
                                            法  官  謝  說  容
右正本證明與原本無異。
檢察官得上訴。
如不服本判決應於收受送達後十日內向本院提出上訴書狀，其未敘述上訴之理由者並
得於提起上訴後十日內向本院補提理由書（均須按他造當事人之人數附繕本）。
                                            書記官  金  珍  華
中      華      民      國      九十二  年      八      月      八      日
                                                                        Ａ


司法院資訊處製作；財團法人民間司法改革基金會備份。
